臺灣屏東地方法院民事裁定
110年度家聲抗字第24號
抗  告  人  黃弘輝  


相  對  人  黃章    

關  係  人  黃弘伯  
            黃弘偉  

            黃婉貞  

            屏東縣政府社會處處長

            屏東縣政府社會處身心障礙福利科科長                    設屏東縣○○市○○路000號  
上列當事人間改定受監護宣告人之監護人事件，抗告人對於民國
110 年8月31日本院110年度輔宣字第23號裁定提起抗告，本院管
轄之第二審合議庭，裁定如下：
    主  文
抗告駁回。
原裁定主文第二項之指定會同開具財產清冊之人補充為屏東縣政
府社會處「身心障礙福利科科長」。
抗告程序費用由抗告人負擔。
    理  由
一、本件經本院審酌全案卷證，認為原審裁定之結果，於法要無
    不合，應予維持，並引用原裁定記載之事實及理由。
二、本件抗告意旨：
　　㈠本件相對人即受監護宣告人黃章係抗告人之胞姊，其年幼
      即殘障，後來兄弟們各組家庭，而受監護宣告人黃章之雙
      胞胎姊姊因病去世，受監護宣告人黃章才與關係人黃弘伯
      同住，並由其協助照顧，但因關係人黃弘伯對受監護宣告
      人黃章之財產無法對兄弟們交代，才由抗告人向法院聲請
      監護宣告，並於家事法庭開庭時，由法官特別面諭雙方應
      遵守財產公開透明化，嗣後裁定由關係人黃弘伯擔任監護
      人，抗告人擔任會同開具財產清冊之人。
　　㈡關係人黃弘伯以其年事已高、身體狀況不佳，而其他家屬
      旅居美國，無適任之人可擔任監護人，向法院聲請辭任受
      監護宣告人黃章之監護人，改由適宜之社福機構擔任受監
      護宣告人黃章之監護人。法院不察，且無視抗告人之意願
      及身體狀況，僅以書面資料審查裁定同意改定屏東縣政府
      社會處處長為監護人，並指定屏東縣政府社會處為會同開
      具財產清冊之人，抗告人對此裁定無法接受。
　　㈢依照內政部公布之平均存活年齡，女生是84歲，男生高達7
      8歲，抗告人現在才72歲，原審裁定說無法勝任會同開具
      財產清冊之人，顯然漠視抗告人之身體狀況及意願；且原
      審裁定內容有言及對於關係人黃弘伯與抗告人對於受監護
      宣告人黃章之財產管理及照顧有爭執，那是因為受監護宣
      告人黃章在關係人黃弘伯處，而關係人黃弘伯對受監護宣
      告人黃章所有財產並未對所有兄弟開誠佈公，所以才會要
      求其列冊交予抗告人陳報，但其卻未完整造冊交予抗告人
      ，怎會言及抗告人對此事有所爭執？況且抗告人多年來從
      未設限關係人黃弘伯對受監護宣告人黃章之照顧津貼及日
      常花費，從來沒有為難過他，而且手足間從未論及受監護
      宣告人黃章之財產管理及照顧，如果有爭執之事，請關係
      人黃弘伯舉證。
　　㈣原審裁定之後，抗告人向屏東縣政府社會處查詢如何照顧
      及安置受監護宣告人黃章之事，其社工督導稱這以後是他
      們的工作，家屬如果要探視的話，或許也要經過屏東縣政
      府社會處同意方能探視。受監護宣告人黃章是我們的兄弟
      姊妹，被縣政府安置照顧連探視都要經過同意？對於受監
      護宣告人黃章名下財產是否足以支出其長期安養照顧？他
      們稱是向法院負責，那如果不夠支出，屆時家屬出資處理
      ，家屬憑何了解其用途？
　　㈤受監護宣告人黃章現在經法院改定由屏東縣政府社會處處
      長擔任監護人，原則上抗告人樂觀其成，但因受監護宣告
      人黃章從未離家，應讓家屬於緊急必要時可前去探視並協
      助處理，使受監護宣告人黃章能得到最高的福祉，並且善
      終，原審裁定指定由屏東縣政府社會處為會同開具財產清
      冊之人顯有不當，抗告人爰依法提起抗告等語，並聲明：
      ⑴原裁定指定屏東縣政府社會處為會同開具財產清冊之人
      部分廢棄。⑵程序費用及抗告費用均由相對人負擔。
　　㈥抗告人另到庭補充以：伊沒有辦法照顧受監護宣告人黃章
      ，也不願意擔任受監護宣告人黃章的監護人，伊對於由關
      係人屏東縣政府社會處處長擔任監護人沒有意見，伊只要
      擔任會同開具財產清冊之人，這樣伊才可以知道受監護宣
      告人黃章的財產狀況。由關係人屏東縣政府社會處擔任會
      同開具財產清冊之人沒有什麼不好，伊只是要每半年或一
      年知道受監護宣告人黃章之財產狀況等語。　
三、原審裁定指定之會同開具財產清冊之人即關係人屏東縣政府
    社會處陳稱：
　　㈠依據民法規定，家屬為負擔扶養義務之人，從抗告人民事
      抗告狀陳述中可知抗告人身體狀況無不適任情形且具照顧
      意願，亦表明本身為屏東高工教職退休，就學識、經歷及
      照顧意願等層面，擔任監護人工作並承擔起照顧扶養責任
      似無不妥之處。
　　㈡監護人職責除生活安排外，另背負財產管理、醫療決定等
      重要決策，受監護宣告人黃章現年77歲，醫療需求決策將
      會是老化所面臨之問題，倘有緊急醫療狀況需監護人決策
      及文件簽署，由關係人屏東縣政府社會處處長擔任監護人
      相較家屬擔任較無法提供立即性協助。另抗告人表示受監
      護宣告人黃章名下有300多萬元，另有魚塭、房屋等不動
      產，受監護宣告人黃章現年77歲，所擁有之資產、股市經
      營得宜情況下，應尚足提供未來照顧所需，關係人屏東縣
      政府社會處社工專業係於社會福利，股票賣出時機、魚塭
      管理實有逾越社工之專業。再者倘由關係人屏東縣政府社
      會處處長擔任監護人，抗告人擔任會同開具財產清冊之人
      ，於執行監護職務須兼顧家屬意願，相較由家屬擔任監護
      人較不符合時效性。
　　㈢就受監護宣告人黃章後續照顧方面，現今社會照顧體系多
      元，家屬倘若無法親力親為提供照顧，仍有長照機構、護
      理之家、外籍看護等自由市場提供家屬多元選擇照顧方式
      ，倘若安置機構有家屬時常探望、關懷更能讓受監護宣告
      人黃章適應機構及感受親情溫暖。
　　㈣綜上，本件除現任監護人即關係人黃弘伯外尚有其他家屬
      ，關係人屏東縣政府社會處認為應由家屬擔任監護人及會
      同開具財產清冊之人，分別承擔監護及監督財產之責，延
      續親情及家庭支持並承擔相關醫療決策、財務管理等照顧
      扶養義務，關係人屏東縣政府社會處立場應為協助及提供
      照顧資源之角色，提供家屬相關照顧服務資源，保障受監
      護宣告人黃章相關照顧權益。
　　㈤另關係人屏東縣政府社會處承辦人李惠婷亦到庭陳稱：伊
      們認為依照扶養義務來說應該是要由家屬來擔任監護人。
      伊們的人不會跟家屬說不能讓家屬探望受監護人，伊們不
      會禁止家屬探視受監護人，伊不知道抗告人為何會作這樣
      的解讀等語。
四、關係人黃弘伯則陳述：
　　㈠蓋受監護宣告人黃章之手足除伊外，尚有抗告人及關係人
      黃弘基、黃弘偉、黃婉貞等人，惟關係人黃弘基已歿，關
      係人黃弘偉、黃婉貞長年旅居美國，抗告人則年事已高，
      故其等均不適宜擔任受監護宣告人黃章之監護人。
　　㈡抗告人於伊擔任監護人期間，並未經常探視受監護宣告人
　　  黃章，故其抗告理由，顯屬無稽。
　　㈢抗告人已年過七十，已逾目前法定辭任監護人之年齡，實
      難期待其可讓受監護宣告人黃章獲得妥善之照顧。又伊認
      為使受監護宣告人黃章入住適宜之安置機構，獲得專業之
      照顧，較能保障受監護宣告人黃章之尊嚴及權益。
　　㈣於伊擔任受監護宣告人黃章監護人期間，伊聘僱看護全時
      段悉心照顧，然因抗告人對於受監護宣告人黃章之日常花
      費多有意見，常要求對帳，縱連幾十元之花費均斤斤計較
      ，甚者日常花費並非每項均有收據或發票，此屬一般人均
      知之常情，然抗告人卻對此多所質疑，已令伊身心俱疲。
      伊對於受監護宣告人黃章只有付出沒有任何獲利，卻時常
      遭受抗告人不明的質疑，從而，伊感到既無奈又無力，故
      提出本件辭任監護人之聲請，原審裁定實已考量受監護宣
      告人黃章之財產、手足年齡及相處情形，故認由屏東縣政
      府社會處處長擔任受監護宣告人黃章之監護人，最符合受
      監護宣告人黃章之利益，希望予以維持等語。
五、按監護人有下列情形之一，且受監護人無第1094條第1 項之
    監護人者，法院得依受監護人、第1094條第3 項聲請權人之
    聲請或依職權，另行選定適當之監護人：一死亡。二經法院
    許可辭任。三有第1096條各款情形之一；法院依前項選定監
    護人或依第1106條及第1106條之1 另行選定或改定監護人時
    ，應同時指定會同開具財產清冊之人，民法第1106條第1 項
    、第1094條第4 項設有明文。上開規定於成年人監護亦有準
    用，同法第1113條定有明文。可知已受監護宣告事件，原選
    任之監護人須有事實上不符合受監護人之最佳利益，或顯不
    適任監護之具體事由，始有改定監護人之必要。所謂「顯不
    適任之情事」，係指包括監護人年老體衰，不堪負荷監護職
    務；或監護人長期滯留國外；或對受監護人疏於保護、照顧
    情節嚴重等，難以一一列舉，惟以明顯不適任者方屬之，由
    法院依具體個案審酌認定（民法第1106條之1 立法理由參照
    ）。又法院選定監護人時，應依受監護宣告之人之最佳利益
    ，優先考量受監護宣告之人之意見，審酌一切情狀，並注意
    下列事項：一受監護宣告之人之身心狀態與生活及財產狀況
    。二受監護宣告之人與其配偶、子女或其他共同生活之人間
    之情感狀況。三監護人之職業、經歷、意見及其與受監護宣
    告之人之利害關係。四法人為監護人時，其事業之種類與內
    容，法人及其代表人與受監護宣告之人之利害關係，民法第
    1111條之1 亦有明文。
六、本院之判斷：
　　㈠受監護宣告人黃章前經本院於105年5月30日以104 年度輔
      宣字第17號裁定宣告為受監護宣告人，並選定關係人黃弘
      伯擔任監護人，另指定抗告人為會同開具財產清冊之人，
      嗣關係人黃弘伯以其年邁且身體狀況不佳，不適任擔任受
      監護宣告人黃章之監護人等理由，辭任受監護宣告人黃章
      之監護人，經本院於110年8月31日以110年度輔宣字第23
      號即原審裁定改定由關係人屏東縣政府社會處處長為受監
      護宣告人黃章之監護人，並指定屏東縣政府社會處為會同
      開具財產清冊之人，抗告人僅就原審指定會同開具財產清
      冊之人部分提起抗告，合先敘明。
　  ㈡本件抗告人雖主張原審裁定僅以書面資料審查即改定由關
      係人屏東縣政府社會處處長擔任受監護宣告人黃章之監護
      人，並指定由關係人屏東縣政府社會處擔任會同開具財產
      清冊之人，顯然漠視抗告人之身體狀況及意願云云。惟查
      ，抗告人與關係人黃弘伯就受監護宣告人黃章之財產狀況
      有所爭執等情，業經關係人黃弘伯以110年11月19日家事
      陳述意見狀敘明詳實，且本院職權調閱本院104年度輔宣
      字第17號家事卷宗，發現抗告人確於該事件中迭次具狀表
      明認為關係人黃弘伯對受監護宣告人黃章之財產列舉不實
      ，且對關係人黃弘伯就受監護宣告人黃章之財產之保管及
      運用多所質疑，故而不願在關係人黃弘伯所開立之財產清
      冊上簽名，致令該監護宣告事件之程序未臻完備，顯見抗
      告人與關係人黃弘伯在受監護宣告人黃章之財產之相關事
      項上，確實存有利益糾葛及意見齟齬。又考量受監護宣告
      人黃章無配偶及子女，其餘手足即關係人黃弘偉、黃婉貞
      長年旅居國外，對於受監護宣告人黃章之生活、醫療所需
      花費及財產管理情形並不了解，而關係人黃弘基又已去世
      等情，是認原審裁定指定屏東縣政府社會處為會同開具財
      產清冊之人，並無不妥。
    ㈢抗告人另主張應由其擔任會同開具財產清冊之人，以利發
      揮監督功能云云。然查，會同開具財產清冊之人之職責，
      僅在於監護開始之初，將受監護宣告人現有之財產狀況作
      一次性陳報，與財產之監督功能無實際關係。再者，抗告
      人多年來未實際與受監護宣告人黃章生活、同住，更未有
      長時間承擔照顧責任的經驗，如單從質疑的角度，不信任
      監護人的決定或照顧方式，不僅會造成監護人監護上之困
      難，更無益於受監護宣告人黃章日後醫療等事務的安排。
      且若抗告人再次不配合財產清冊的開立，將導致受監護宣
      告人黃章後續財產管理（用於醫療、照護之花費等）發生
      困難，而影響受監護宣告人黃章的權益。是以原審裁定指
      定屏東縣政府社會處為會同開具財產清冊之人，並無不適
      當之處。
    ㈣至抗告人主張關係人屏東縣政府社會處禁止其探視受監護
      宣告人黃章云云，為關係人屏東縣政府社會處承辦人李惠
      婷所否認，並以前詞置辯，且抗告人亦未提出具體事證以
      實其說，則抗告人空言稱關係人屏東縣政府社會處禁止其
      探視受監護宣告人黃章云云，尚非可採。
    ㈤綜上所述，原審裁定指定屏東縣政府社會處為會同開具財
      產清冊之人，於法並無不合，惟考量受監護宣告人黃章已
      達重度失智狀態，且領有極重度身心障礙手冊，而屏東縣
      政府社會處身心障礙福利科科長專責總理屏東縣身心障礙
      者福利服務及權益維護等相關業務，由其擔任受監護宣告
      人黃章之會同開具財產清冊之人，實能符合受監護宣告人
      黃章之最佳利益，爰依職權補充本裁定主文第2項所示，
      抗告人雖執前詞提起抗告，並無理由，應予駁回。
七、本件事證已經明確，兩造其餘攻擊防禦方法及舉證，經審酌
　　認與本件裁定結果無影響，爰不一一論駁，附此敘明。
八、據上論結，本件抗告為無理由，依家事事件法第97條，非訟
    事件法第21條第2 項、第46條，民事訴訟法495 之1 條第1
    項、第449 條第1 項、第78條，裁定如主文。
中　　華　　民　　國　 111    年　　3 　  月　　31　  日
                  家事法庭審判長法　官  黃惠玲
                                法  官  羅森德
                                法  官  林美靜
以上正本係照原本作成。
本裁定除以適用法規顯有錯誤為理由外，不得再抗告。
如提起再抗告，應於收受送達後10日內委任律師為代理人向本院
提出抗告狀，同時表明再抗告理由，並繳納再抗告費用新臺幣10
00元。
中　　華　　民　　國　 111    年　　3 　  月　　31　　日
                                書記官  張巧筠